---
title: "Ejercicio 19"
author: "Edgard Granados"
date: "2026-08-07"
output:
  pdf_document:
    latex_engine: xelatex
---

# Ejercicio 19

## Ejercicio 19.a:

Un sistema de tickets recibe dos flujos independientes:

-Cola A (prioridad alta): promedio de 4 tickets por hora. -Cola B (prioridad baja): promedio de 6 tickets por hora.

Calcule la probabilidad de que en una hora lleguen exactamente 3 tickets a la cola A y exactamente 8 tickets a la cola B.

### Distribución:

**Poisson**

### Justificación:

Cada cola representa un proceso independiente de llegada de eventos (tickets) durante un intervalo fijo de tiempo (1 hora), con una tasa promedio conocida y constante.Por ello, el número de tickets en cada cola sigue una distribución de Poisson.

### Variables aleatorias:

-A = Número de tickets de prioridad alta. -A \~ Poisson(λ = 4)

-B = Número de tickets de prioridad baja. -B \~ Poisson(λ = 6)

### Probabilidad solicitada:

P(A = 3 y B = 8)

###Funciones utilizadas:

dpois(): Probabilidad puntual de una distribución Poisson.

Como A y B son independientes:

-P(A = 3 y B = 8) = -P(A = 3) × P(B = 8)

### Código en R

```{r}
prob_A <- dpois(x = 3,
                lambda = 4)

prob_B <- dpois(x = 8,
                lambda = 6)

prob_conjunta <- prob_A * prob_B

# Mostrar resultados
prob_A
prob_B
prob_conjunta
```

### Interpretación:

El resultado representa la probabilidad de que, durante una misma hora, lleguen exactamente 3 tickets a la cola A y exactamente 8 tickets a la cola B de forma simultánea. 

------------------------------------------------------------------------

## Ejercicio 19.b:

Un ticket de la fila B llega a las 10:15 a.m. Calcule la probabilidad de que entre las 10:15 y las 10:45 a.m. lleguen al menos 2 tickets a la fila A, situación en la cual el ticket de B verá extendida su espera.

### Distribución:

**Poisson**

### Justificación:

Se utiliza una distribución de Poisson porque se desea modelar el número de llegadas de tickets durante un intervalo fijo de tiempo (30 minutos), con una tasa promedio conocida y suponiendo que las llegadas son independientes.

### Variables aleatorias:

X = Número de tickets que llegan a la fila A entre las 10:15 y las 10:45 a.m. La tasa de llegada es: λ = 4 tickets/hora

Como el intervalo es de media hora: λ = 4 × (30/60) = 2 tickets

X \~ Poisson(λ = 2)

### Probabilidad solicitada:

P(X ≥ 2)

###Funciones utilizadas:

dpois(): Probabilidad puntual de una distribución Poisson.

ppois(x, lambda)

Como ppois() calcula P(X ≤ x), para obtener P(X ≥ 2) utilizamos el complemento: P(X ≥ 2) = 1 - P(X ≤ 1)

### Código en R

```{r}
1 - ppois(q = 1,
          lambda = 2)

# Código equivalente
ppois(q = 1,
      lambda = 2,
      lower.tail = FALSE)
```

### Interpretación:

El resultado representa la probabilidad de que, durante los 30 minutos posteriores a la llegada del ticket de prioridad baja, ingresen al menos dos nuevos tickets de prioridad alta, ocasionando que el ticket de la fila B deba esperar más tiempo antes de ser atendido.

------------------------------------------------------------------------

## Ejercicio 19.c:

Verifique el resultado del inciso (b) mediante una simulación en R con al menos 100 000 réplicas, empleando set.seed(2026).

Compare la frecuencia relativa simulada con el valor teórico y comente.

### Distribución:

**Poisson**

### Justificación:

En el inciso (b) se determinó que el número de tickets que llegan a la fila A durante 30 minutos sigue:

X \~ Poisson(λ = 2)

La simulación permitirá aproximar la probabilidad P(X ≥ 2) mediante frecuencias relativas.

### Código en R

```{r}
# Parámetros
lambda <- 2
n_replicas <- 100000

# Fijar semilla para obtener resultados reproducibles
set.seed(2026)

# Simulación de 100 000 observaciones de una Poisson(2)
simulacion <- rpois(n = n_replicas,
                    lambda = lambda)

# Frecuencia relativa simulada de X ≥ 2
prob_simulada <- mean(simulacion >= 2)

# Probabilidad teórica
prob_teorica <- 1 - ppois(q = 1,
                          lambda = lambda)

# Mostrar resultados
prob_teorica
prob_simulada

# Diferencia absoluta
abs(prob_teorica - prob_simulada)
```

### Interpretación:

La probabilidad simulada debe ser muy cercana a la probabilidad teórica. Las pequeñas diferencias se deben al azar inherente al proceso de simulación.

A medida que aumenta el número de réplicas, la frecuencia relativa converge hacia la probabilidad teórica (Ley de los Grandes Números).
