---
title: "Ejercicio 20"
author: "Edgard Granados"
date: "2026-08-07"
output:
  pdf_document:
    latex_engine: xelatex
---

# Ejercicio 20

## Ejercicio 20.a:

Un servicio web procesa 500 solicitudes por hora.

Cada solicitud tiene una probabilidad del 2 % de ser rechazada por el firewall de forma independiente.

Modele el número de rechazos y calcule P(X ≤ 5) empleando la distribución exacta.

### Distribución:

**Binomial**

### Justificación:

Se utiliza una distribución Binomial porque existe un número fijo de ensayos (500 solicitudes), cada solicitud puede ser rechazada o aceptada, la probabilidad de rechazo permanece constante (p = 0.02) y las solicitudes son independientes.

### Variables aleatorias:

-X = Número de solicitudes rechazadas durante una hora. -X \~ Binomial(n = 500, p = 0.02)

### Probabilidad solicitada:

P(X ≤ 5)

###Funciones utilizadas:

pbinom(q, size, prob)

pbinom() calcula probabilidades acumuladas del tipo: P(X ≤ q)

### Código en R

```{r}
pbinom(q = 5,
       size = 500,
       prob = 0.02)
```

### Interpretación:

El resultado representa la probabilidad de que,de las 500 solicitudes procesadas en una hora, como máximo 5 sean rechazadas por el firewall.

------------------------------------------------------------------------

## Ejercicio 20.b:

Calcule la misma probabilidad empleando la aproximación de Poisson. Justifique la aproximación en función de los valores de n y p.

### Distribución:

**Poisson (aproximación de la Binomial)**

### Justificación:

La distribución exacta es Binomial.

Sin embargo, la aproximación mediante Poisson es adecuada porque:

-El número de ensayos es grande: n = 500. -La probabilidad de rechazo es pequeña: p = 0.02. -λ = n × p = 500 × 0.02 = 10.

Bajo estas condiciones, la Binomial puede aproximarse mediante una Poisson con λ = 10.

### Variables aleatorias:

-X = Número de solicitudes rechazadas en una hora.

-X \~ Poisson(λ = 10)

### Probabilidad solicitada:

P(X ≤ 5)

###Funciones utilizadas:

ppois(q, lambda) ppois() calcula probabilidades acumuladas: P(X ≤ q)

### Código en R

```{r}
ppois(q = 5,
      lambda = 10)

# (Opcional) Comparación con la distribución exacta
prob_binomial <- pbinom(q = 5,
                        size = 500,
                        prob = 0.02)

prob_poisson <- ppois(q = 5,
                      lambda = 10)

# Mostrar resultados
prob_binomial
prob_poisson

# Diferencia absoluta
abs(prob_binomial - prob_poisson)
```

### Interpretación:

La probabilidad calculada mediante Poisson aproxima la obtenida con la distribución Binomial. Si la diferencia entre ambas es pequeña, la aproximación puede considerarse adecuada para este problema.

------------------------------------------------------------------------

## Ejercicio 20.c:

Realice una simulación en R con 100 000 réplicas y set.seed(2026), empleando tanto la distribución exacta como la aproximación de Poisson.

Compare los tres resultados (exacto, aproximación y simulación) en una tabla.

### Código en R

```{r}
# Parámetros
n <- 500
p <- 0.02
lambda <- n * p
n_replicas <- 100000

# Fijar semilla
set.seed(2026)

# ---------------------------------------------------------
# Probabilidad exacta (Binomial)
# ---------------------------------------------------------

prob_exacta <- pbinom(q = 5,
                      size = n,
                      prob = p)

# ---------------------------------------------------------
# Aproximación mediante Poisson
# ---------------------------------------------------------

prob_poisson <- ppois(q = 5,
                      lambda = lambda)

# ---------------------------------------------------------
# Simulación Binomial
# ---------------------------------------------------------

sim_binomial <- rbinom(n = n_replicas,
                       size = n,
                       prob = p)

prob_simulada_binomial <- mean(sim_binomial <= 5)

# ---------------------------------------------------------
# Simulación Poisson
# ---------------------------------------------------------

sim_poisson <- rpois(n = n_replicas,
                     lambda = lambda)

prob_simulada_poisson <- mean(sim_poisson <= 5)

# ---------------------------------------------------------
# Tabla comparativa
# ---------------------------------------------------------

resultados <- data.frame(
  Metodo = c("Exacta (Binomial)",
             "Aprox. Poisson",
             "Simulación Binomial",
             "Simulación Poisson"),
  Probabilidad = round(c(prob_exacta,
                         prob_poisson,
                         prob_simulada_binomial,
                         prob_simulada_poisson), 6)
)

resultados
```

### Interpretación:

La simulación Binomial debe aproximarse a la probabilidad exacta, mientras que la simulación de Poisson debe aproximarse a la probabilidad obtenida mediante la aproximación de Poisson.

Si las cuatro probabilidades son muy similares, puede concluirse que la aproximación de Poisson es adecuada para este problema.

------------------------------------------------------------------------

## Ejercicio 20.d:

En una hora reciente se registraron 15 rechazos.

Calcule la probabilidad de observar 15 o más rechazos:

1.  Bajo la tasa nominal p = 0.02.
2.  Bajo una tasa alternativa p = 0.03.

Discuta cuál de las dos hipótesis es más compatible con la observación.

### Distribución:

**Binomial (aproximación mediante Poisson)**

### Justificación:

El número de rechazos sigue exactamente una distribución Binomial, ya que existen 500 solicitudes independientes y cada una tiene una probabilidad constante de ser rechazada

También puede aproximarse mediante Poisson, pero como el enunciado no lo solicita explícitamente, se utilizará la distribución exacta.

### Código en R

```{r}
# ---------------------------------------------------------
# Hipótesis 1: tasa nominal
# ---------------------------------------------------------

# Parámetros:
# n = 500
# p = 0.02

# Variable aleatoria:
# X ~ Binomial(n = 500, p = 0.02)

# Probabilidad solicitada:
# P(X ≥ 15)

prob_nominal <- 1 - pbinom(q = 14,
                           size = 500,
                           prob = 0.02)

# ---------------------------------------------------------
# Hipótesis 2: tasa alternativa
# ---------------------------------------------------------

# Parámetros:
# n = 500
# p = 0.03

# Variable aleatoria:
# X ~ Binomial(n = 500, p = 0.03)

# Probabilidad solicitada:
# P(X ≥ 15)

prob_alternativa <- 1 - pbinom(q = 14,
                               size = 500,
                               prob = 0.03)

# Mostrar resultados
prob_nominal
prob_alternativa

# Tabla comparativa
resultados <- data.frame(
  Hipotesis = c("p = 0.02",
                "p = 0.03"),
  Probabilidad = round(c(prob_nominal,
                         prob_alternativa), 6)
)

resultados
```

### Interpretación:

Si la probabilidad bajo una hipótesis es mayor, significa que observar 15 o más rechazos es más compatible con esa hipótesis.

La hipótesis cuya probabilidad sea más alta explica mejor la observación realizada.
