---
title: "Ejercicio 18"
author: "Edgard Granados"
date: "2026-08-07"
output:
  pdf_document:
    latex_engine: xelatex
---

# Ejercicio 18

## Ejercicio 18.a:

El proveedor de un producto electrónico ha establecido contractualmente que la tasa de fallas durante el primer año de uso no supera el 0.5 %. Una tienda vende 400 unidades durante ese año.

Calcule la probabilidad de observar más de 5 fallas.

### Distribución:

**Poisson**

### Justificación:

Originalmente el número de fallas sigue una distribución Binomial, ya que existe un número fijo de unidades vendidas (n = 400), cada unidad puede fallar o no y la probabilidad de falla es constante (p = 0.005).

### Código en R

```{r}
1 - pbinom(q = 5,
           size = 400,
           prob = 0.005)
```

### Interpretación:

El resultado representa la probabilidad de que más de cinco de las 400 unidades vendidas fallen durante su primer año de uso, suponiendo que la tasa de fallas es del 0.5 %.

------------------------------------------------------------------------

## Ejercicio 18.b:

Justifique si resulta aceptable emplear la distribución de Poisson como aproximación y compare numéricamente ambos resultados.

### Justificación:

Sí es aceptable utilizar la distribución de Poisson como aproximación de la Binomial porque: -El número de ensayos es grande: n = 400. -La probabilidad de éxito (falla) es pequeña: p = 0.005. -El producto λ = np = 400 × 0.005 = 2 es pequeño.

Estas condiciones hacen que la distribución Binomial sea muy bien aproximada por una Poisson.

### Código en R

```{r}
# Probabilidad exacta (Binomial)
prob_binomial <- 1 - pbinom(q = 5,
                            size = 400,
                            prob = 0.005)

# Probabilidad aproximada (Poisson)

prob_poisson <- 1 - ppois(q = 5,lambda = 2)

# Mostrar resultados
prob_binomial
prob_poisson

# Diferencia absoluta entre ambos resultados
abs(prob_binomial - prob_poisson)
```

### Interpretación:

Si la diferencia entre ambas probabilidades es muy pequeña, puede concluirse que la aproximación de Poisson es adecuada para este problema.

------------------------------------------------------------------------

## Ejercicio 18.c:

Se observaron 6 fallas efectivas durante el año.

Calcule la probabilidad de observar 6 o más fallas: 1. Bajo el supuesto contractual (p = 0.005). 2. Bajo el supuesto alternativo (p = 0.01).

Discuta si la evidencia observada respalda una revisión del contrato.

### Distribución:

**Binomial (aproximación mediante Poisson)**

### Justificación:

El número de fallas puede modelarse exactamente mediante una distribución Binomial. Sin embargo, debido a que n = 400 es grande y p es pequeño, también puede emplearse la aproximación de Poisson.

### Código en R

```{r}
# ---------------------------------------------------------
# Supuesto contractual
# ---------------------------------------------------------

# Parámetros:
# n = 400
# p = 0.005
# λ = n × p = 2

# Probabilidad solicitada:
# P(X ≥ 6)

# Solución exacta (Binomial)
prob_binomial_005 <- 1 - pbinom(q = 5,
                                size = 400,
                                prob = 0.005)

# Aproximación mediante Poisson
prob_poisson_005 <- 1 - ppois(q = 5,
                              lambda = 2)

# ---------------------------------------------------------
# Supuesto alternativo
# ---------------------------------------------------------

# Parámetros:
# n = 400
# p = 0.01
# λ = n × p = 4

# Probabilidad solicitada:
# P(X ≥ 6)

# Solución exacta (Binomial)
prob_binomial_001 <- 1 - pbinom(q = 5,
                                size = 400,
                                prob = 0.01)

# Aproximación mediante Poisson
prob_poisson_001 <- 1 - ppois(q = 5,
                              lambda = 4)

# Mostrar resultados
prob_binomial_005
prob_poisson_005

prob_binomial_001
prob_poisson_001
```

### Interpretación:

Bajo el supuesto contractual (p = 0.005), observar seis o más fallas tiene una probabilidad relativamente baja, por lo que sería un evento poco frecuente.

Bajo el supuesto alternativo (p = 0.01), observar seis o más fallas es considerablemente más probable.

Si la probabilidad bajo el supuesto contractual es muy pequeña y la observación real fue de seis fallas, la evidencia sugiere que la tasa de fallas podría ser mayor a la establecida en el contrato, lo que justificaría revisar dicho supuesto o realizar un análisis estadístico más formal (por ejemplo, una prueba de hipótesis).
